ACORDAO-COMPLETO-2468563

ACÓRDÃO 7355/2021 ATA 14/2021 - SEGUNDA CÂMARA

VISTOS, relatados e discutidos estes autos que tratam de atos de pensões militares concedidas pelo Comando do Exército,
ACORDAM os Ministros do Tribunal de Contas da União, reunidos em sessão da Segunda Câmara, diante das razões expostas pelo Relator, com fundamento no art. 71, inciso III, da Constituição Federal e nos arts. 1º, inciso V, 39, inciso II, e 45 da Lei 8.443/1992, em:
9.1. considerar legal o ato de nº 80794/2020, instituído por Ismar Felisberto Fonseca de Carvalho Cunha, concedendo o respectivo registro;
9.2. considerar ilegal o ato nº 54901/2019, instituído por Ismar Felisberto Fonseca de Carvalho Cunha, recusando o respectivo registro;
9.3. dispensar o ressarcimento das quantias indevidamente recebidas, em boa-fé, pelos interessados e beneficiários, consoante o Enunciado 106 da Súmula de Jurisprudência deste Tribunal;
9.4. determinar ao Comando do Exército que:
9.4.1. faça cessar, no prazo de 15 (quinze) dias, contado a partir da ciência desta deliberação, os pagamentos decorrentes do ato impugnado, sob pena de responsabilidade solidária da autoridade administrativa omissa, consoante disposto nos arts. 71, inciso IX, da Constituição Federal e 262 do Regimento Interno desta Corte;
9.4.2. dê ciência desta deliberação aos interessados, alertando-os de que o efeito suspensivo proveniente da interposição de eventuais recursos, caso não providos, não os exime da devolução dos valores indevidamente percebidos após a notificação;
9.4.3. envie a esta Corte de Contas, no prazo de 30 (trinta) dias, por cópia, comprovante de que os interessados tiveram ciência desta deliberação;
9.5. dar ciência desta deliberação aos interessados e ao Comando do Exército.

Análise de atos de concessão de pensão militar.

Segunda Câmara

Comando do Exército.

3. Interessados/Responsáveis:
3.1. Interessados: Celly Cunha Rodrigues (XXX.507.351-XX); Denise Lorrayne Conceicao dos Santos (XXX.803.441-XX); Dorilda Costa Camargo (XXX.556.010-XX); Edilea de Matos Lima (XXX.726.031-XX); Marcia Araujo dos Santos Chaves (XXX.641.101-XX); Maria Leonidia Marques Malmegrin (XXX.389.108-XX); Mariza Prates Vaz (XXX.540.010-XX); Patricia Spyere do Nascimento (XXX.544.981-XX).

13.1. Ministros presentes: Bruno Dantas (Presidente), Augusto Nardes (Relator), Aroldo Cedraz e Raimundo Carreiro.
13.2. Ministros-Substitutos presentes: Marcos Bemquerer Costa e André Luís de Carvalho.

AUGUSTO NARDES

Trata-se de atos de concessão de pensão concedidas pelo Comando do Exército. Transcrevo a seguir, com ajustes de forma, a manifestação da Secretaria de Fiscalização de Integridade de Atos e Pagamentos de Pessoal e de Benefícios Sociais - Sefip sobre o ato em análise:
INTRODUÇÃO
Trata-se de atos de pensão militar, submetido, para fins de registro, à apreciação do Tribunal de Contas da União (TCU) , de acordo com o art. 71, inciso III, da Constituição Federal.  Os atos foram cadastrados e disponibilizados ao TCU por intermédio do Sistema e-Pessoal, na forma do art. 2º e 4º da Instrução Normativa TCU 78/2018.
O Acórdão 6223/2020-TCU-Segunda Câmara considerou legais todos os atos do processo, com exceção ato nº 54901/2019, referente ao instituidor Sr. Ismar Felisberto Fonseca de Carvalho Cunha, sobre o qual determinou:
1.7. Determinações/Recomendações/Orientações: não há.
 1.7.1. Determinar à Sefip que verifique se o pagamento da pensão militar de peça n.º 8, instituído por Ismar Felisberto Fonseca de Carvalho Cunha, contempla a irregularidade apontada pelo novo entendimento firmado pelo Acórdão 2225/2019-TCU-Plenário, de relatoria do Ministro Benjamin Zymler.
No momento de se instruir o presente processo, verificou-se novo ato de pensão militar referente ao aludido instituidor, sendo realizada a autuação do ato nº 80794/2020 neste processo com a finalidade de economia processual.
EXAME TÉCNICO
Procedimentos aplicados
Os procedimentos para exame, apreciação e registro de atos de pessoal encontram-se estabelecidos na Instrução Normativa TCU 78/2018 e na Resolução TCU 206/2007. Essas normas dispõem, em seus arts. 4º, § 2º, e 3º, § 3º, respectivamente, que os atos de pessoal disponibilizados por meio do e-Pessoal devem ser submetidos à crítica automatizada do próprio sistema, com base em parâmetros predefinidos.
Relativamente aos atos de admissão e concessão de aposentadoria, pensão e reforma, as rotinas de crítica das informações cadastradas nos sistemas informatizados de coleta de atos foram elaboradas e validadas levando-se em conta as peculiaridades desses atos. Os itens de verificação do sistema compreendem prazos e fundamentos legais, assim como eventuais ocorrências de acumulação. Trata-se de verificações mais abrangentes, minuciosas e precisas do que aquelas que podem ser realizadas por mãos humanas, proporcionando um nível de segurança ainda maior.
As críticas aplicadas aos atos encontram-se discriminadas na opção Crítica do Sistema e-Pessoal.
Além da crítica automatizada, há verificação humana adicional no caso de haver alertas do sistema ou informações não formatadas, como esclarecimentos do gestor ou do controle interno.  
As críticas também consideram os registros do Sistema Integrado de Administração de Recursos Humanos (Siape) . O Siape disponibiliza informações atualizadas sobre as parcelas que integram os proventos, diferentemente, portanto, do Sisac, que informa as parcelas no momento do registro do ato. 
SITUAÇÃO DA REFORMA DO INSTITUIDOR DOS ATOS DE PENSÃO MILITAR EM ANÁLISE
O ato pensão militar nº 54901/2019, encontra-se em desacordo com o preconizado pelo Acórdão 2225/2019-TCU-Plenário que considera ilegal que a reforma por invalidez com base no artigo 110, a militares já reformados, majore seus proventos de reforma.
No ato nº 54901/2019, o militar era Coronel da ativa, passou para a reserva com proventos de General de Brigada,  foi reformado inicialmente por limite de idade (TC-Processo 001.309/2002-3, legal) e posteriormente com base no art. 110 da lei 6.880/80, teve seu proventos de reforma majorados para o posto de General de Divisão ( TC Processo 028.393/2019-8, prejudicado por perda de objeto) , os atos de reforma do militar foram consultados. Ao falecer constituiu pensão militar com no posto de no posto de General de Divisão, uma vez que não contribuiu com um posto acima para fins de pensão militar. Logo, tal situação é irregular devendo os proventos de pensão serem adequados à graduação de General de Brigada e o ato em análise ser considerado ilegal, por afronta ao Acórdão 2225/2019-TCU-Plenário.  
Para melhor elucidação da situação presenciada no ato em estudo, esclarece-se que esta Corte de Contas, recentemente, mudou o entendimento quanto à possibilidade de o militar já reformado por limite de idade para permanência na reserva receber um posto/graduação acima, para fins de proventos, por ocasião de sua reforma por incapacidade, amparada no art. 110 da Lei 6.880/1980, firmando entendimento de que apenas militares da ativa ou da reserva podem receber a majoração no posto/graduação, conforme texto da lei a seguir:
Lei nº 6880/80
 (...)  
Art. 110. O militar da ativa ou da reserva remunerada, julgado incapaz definitivamente por um dos motivos constantes dos incisos I e II do art. 108, será reformado com a remuneração calculada com base no soldo correspondente ao grau hierárquico imediato ao que possuir ou que possuía na ativa, respectivamente
        § 1º Aplica-se o disposto neste artigo aos casos previstos nos itens III, IV e V do artigo 108, quando, verificada a incapacidade definitiva, for o militar considerado inválido, isto é, impossibilitado total e permanentemente para qualquer trabalho.
        § 2º Considera-se, para efeito deste artigo, grau hierárquico imediato:
        a) o de Primeiro-Tenente, para Guarda-Marinha, Aspirante-a-Oficial e Suboficial ou Subtenente;
        b) o de Segundo-Tenente, para Primeiro-Sargento, Segundo-Sargento e Terceiro-Sargento; e
        c) o de Terceiro-Sargento, para Cabo e demais praças constantes do Quadro a que se refere o artigo 16.
        § 3º Aos benefícios previstos neste artigo e seus parágrafos poderão ser acrescidos outros relativos à remuneração, estabelecidos em leis especiais, desde que o militar, ao ser reformado, já satisfaça às condições por elas exigidas.
  Dessa forma, o Acórdão 2225/2019-TCU-Plenário, da Relatoria do Ministro Benjamin Zymler, apresentou nova interpretação na situação supracitada, in verbis:
Sumário
ATOS DE REFORMA. ALTERAÇÃO DE UMA DAS CONCESSÕES PARA ELEVAÇÃO, EM UM GRAU HIERÁRQUICO, DO POSTO SOBRE O QUAL CALCULADOS OS PROVENTOS DO INATIVO, EM FACE DA SUPERVENIÊNCIA DE INVALIDEZ PERMANENTE DECORRENTE DE DOENÇA ESPECIFICADA EM LEI. MILITAR ANTERIORMENTE REFORMADO COM PROVENTOS JÁ CALCULADOS SOBRE O POSTO HIERÁRQUICO SUPERIOR, POR TEMPO DE SERVIÇO. AUSÊNCIA DE PREVISÃO LEGAL PARA EXTENSÃO DA VANTAGEM ESTABELECIDA NO ART. 110 DA LEI 6.880/1980 A MILITARES JÁ REFORMADOS, BEM COMO PARA O ACRÉSCIMO DE DOIS POSTOS NO CÁLCULO DOS PROVENTOS. NEGATIVA DE REGISTRO. DETERMINAÇÕES. LEGALIDADE E REGISTRO DAS DEMAIS CONCESSÕES. (Grifo nosso) 
A irregularidade supracitada na reforma repercute diretamente sobre os proventos de pensão militar, fazendo necessário que tais atos de pensão sejam considerados ilegais pela necessidade de revisão para baixo do posto/graduação que serve de base de cálculo para as pensões em estudo.
Entretanto, no ato nº 80794/2020, este enviado posteriormente, que versa sobre o mesmo instituidor, o Comando o Exército realizou a correção do posto que serve da base de cálculo de proventos da pensão militar em estudo, passando de General de Divisão para General de Brigada, sanando a irregularidade apontada no ato nº 54901/2019 que contrariava o Acórdão 2225/2019-TCU-Plenário.
No que se refere à acumulação de cargo/proventos públicos por parte dos beneficiários do instituidor, verificou-se que a Sra. MARIA LEONIDIA MARQUES MALMEGRIN, é aposentada por tempo de contribuição pelo INSS, situação de acumulação amparada no art. 29 da Lei nº 3765/60.
Como o ato nº 54901/2019 ingressou no TCU há menos de 05 anos, é desnecessária a prévia oitiva das interessadas, nos termos do Acórdão 587/2011-TCU-Plenário. 
CONCLUSÃO 
A abrangência e a profundidade das verificações levadas a efeito fundamentam convicção de ilegalidade do ato de pensão militar 54901/2019, por contrariar o Acórdão 2225/2019-TCU-Plenário, situação corrigida no do ato nº 80794/2020 que pode ser apreciado pela legalidade, uma vez que rebaixou o posto que serve de base para o cálculo da pensão em estudo. 
PROPOSTA DE ENCAMINHAMENTO
Ante o exposto, com fundamento nos arts. 71, inciso III, da Constituição Federal, 1º, inciso V, e 39, incisos I e II, da Lei 8.443/1992 e 260, § 1º e 5º, do Regimento Interno do Tribunal de Contas da União, bem como art. 7º, § 4º da IN 78/2018, propõe-se:
a) Considerar LEGAL e conceder o registro do ato nº 80794/2020, que tem com instituidor o Sr. Ismar Felisberto Fonseca de Carvalho Cunha;
b) Considerar ILEGAL e recusar registro do ato de Pensão militar nº 54901/2019, que tem com instituidor o Sr. Ismar Felisberto Fonseca de Carvalho Cunha, por contrariar o Acórdão 2225/2019-TCU-Plenário, lembrando que a inconsistência presente no aludido ato já foi sanada no ato nº 80794/2020;
c) dispensar o ressarcimento das quantias indevidamente recebidas de boa-fé pela beneficiária, consoante o disposto no Enunciado 106 da Súmula da Jurisprudência do TCU;
d) determinar o arquivamento do presente processo após o proferimento do Acórdão.
É o relatório.

não há.

Procuradora-Geral Cristina Machado da Costa e Silva.

PESSOAL. PENSÃO MILITAR. ELEVAÇÃO DOS PROVENTOS A POSTO SUPERIOR DE MILITAR JÁ REFORMADO, COM BASE NO ART. 110, § 1º, DA LEI 6.880/1980. INVALIDEZ PERMANENTE. AUSÊNCIA DE PREVISÃO LEGAL PARA EXTENSÃO DA VANTAGEM A MILITARES JÁ REFORMADOS. ACUMULAÇÃO INDEVIDA DE BENEFÍCIOS. LEGALIDADE DE UM ATO. ILEGALIDADE DE OUTRO. DETERMINAÇÕES.

PENSÃO MILITAR (PMIL)

Secretaria de Fiscalização de Integridade de Atos e Pagamentos de Pessoal e de Benefícios Sociais (Sefip).

Em exame, dois atos de pensão militar concedidas pelo Comando do Exército.
2.	A Secretaria de Fiscalização de Integridade de Atos e Pagamentos de Pessoal e de Benefícios Sociais - Sefip, com a anuência do Ministério Público junto a este Tribunal, se manifestou pela legalidade do ato nº 80794/2020, instituído por Ismar Felisberto Fonseca de Carvalho Cunha e pela ilegalidade do ato nº 54901/2019 instituído também pelo Sr. Ismar Felisberto Fonseca de Carvalho Cunha, ante a concessão de promoção para grau hierárquico superior, em face de invalidez adquirida após a reforma. O fundamento seria o disposto no art. 110, § 1º, da Lei 6.880/1980 (Estatuto dos Militares) , na redação dada pela Lei 7.580/1986:
Art. 110. O militar da ativa ou da reserva remunerada, julgado incapaz definitivamente por um dos motivos constantes dos incisos I e II do art. 108, será reformado com a remuneração calculada com base no soldo correspondente ao grau hierárquico imediato ao que possuir ou que possuía na ativa, respectivamente. 
§ 1º Aplica-se o disposto neste artigo aos casos previstos nos itens III, IV e V do artigo 108, quando, verificada a incapacidade definitiva, for o militar considerado inválido, isto é, impossibilitado total e permanentemente para qualquer trabalho.
3.	Como se depreende da leitura do dispositivo legal, o benefício se destina, expressamente, ao militar da ativa ou da reserva remunerada, sendo impróprio incluir sob seu alcance a figura do militar reformado. Conforme verificou a unidade técnica, no ato de nº 54901/2019, a condição de invalidez do instituidor foi atingida somente após à inativação, uma vez que o instituidor foi reformado inicialmente por impedimento de idade. À vista disso, o referido ato deve ser considerado ilegal, com a recusa do respectivo registro.
4.	No entanto, verifico que o ato nº 80794/2020, também instituído por Ismar Felisberto Fonseca de Carvalho Cunha, foi posteriormente enviado a esta corte e teve tal ilegalidade sanada. À vista disso, deve o ato ser considerado legal, com a concessão do registro.
       Diante do exposto, voto no sentido de que este Colegiado adote a deliberação que ora submeto a sua apreciação.
TCU, Sala das Sessões Ministro Luciano Brandão Alves de Souza, em 4 de maio de 2021.
Ministro JOÃO AUGUSTO RIBEIRO NARDES 
Relator